【裁判字號】    92,重上,6
【裁判日期】    920409
【裁判案由】    給付工程款
【裁判全文】
臺灣高等法院臺中分院民事判決  九十二年度重上字第六號
      上 訴 人即
      被  上訴人  國裕建設工程股份有限公司
      法定代理人  乙○○
      上  訴  人  台灣苗栗看守所
      法定代理人  甲○○
右當事人間給付工程款事件，上訴人對於中華民國九十一年十月十八日臺灣苗栗地方
法院九十年重訴字第四八號第一審判決提起上訴，本院判決如左：
      主      文
原判決關於命台灣苗栗看守所給付超過新台幣陸拾肆萬壹仟陸佰柒拾陸元及八十九年
十二月十七日起按當時銀行無息擔保六個月放款利率百分之八點二計算之利息部分及
該部分假執行之宣告暨訴訟費用之裁判均廢棄。
右廢棄部分，國裕建設工程股份有限公司在第一審之訴及假執行之聲請均駁回。
台灣苗栗看守所其餘上訴及國裕建設工程股份有限公司之上訴均駁回。
第一、二審訴訟費用由台灣苗栗看守所負擔十分之一，餘由國裕建設工程股份有限公
司負擔。
      事實及理由
一、上訴人即被上訴人國裕建設工程股份有限公司（以下稱上訴人）於原審起訴主張
    ：伊於八十八年一月二十八日與被上訴人即上訴人台灣苗栗看守所（以下稱被上
    訴人）簽立台灣苗栗看守所興建第二期建築工程（以下稱系爭工程）承攬合約，
    由伊承攬系爭工程之施作，依合約所附投標須知第十四條第三項約定，系爭工程
    應於三百九十個日曆天完成。伊於八十八年二月二十六日開工，應於八十九年四
    月九日完工，其間系爭工程曾於八十八年八月間，因地下管線遷移，致影響施工
    ，經兩造同意延長工期三十日曆天，嗣伊在八十九年六月七日申報完工，並於同
    年八月七日驗收完成，並無任何逾期情事，惟被上訴人竟以伊遲延七十九個日曆
    天，扣留逾期違約金為新台幣（以下同）六百七十五萬九千八百三十一元及未依
    圖施作扣款一十三萬七千七百九十元等為由，強將原工程款六百八十九萬七千六
    百二十一元扣留，然系爭工程於八十八年八月間，因地下管線遷移影響施工，經
    兩造同意延長工期三十日曆天，另八十八年九月二十一日凌晨發生九二一大地震
    ，已造成全國大停電，導致系爭工程無法施工，停工達九日曆天，被上訴人僅核
    定一日不列為日曆天，且上訴人承作之系爭工程僅為主體工程部分，其餘水電等
    工程部分係由他人承作。而水電包商之地下管線及化糞池等工程，因施工進度落
    後，致影響系爭工程之施作，非伊所造成之遲延，被上訴人竟均將其列為上訴人
    之逾期責任，又系爭工程於八十九年四月間因被上訴人變更施工設計，致上訴人
    須將已施作完成之部分工程打除重作計須費時十五日曆天，被上訴人竟仍將其列
    為上訴人之逾期完工日，且八十九年五月一日勞動節、六月六日端午節依約不得
    列為日曆天，及四月九日報完工日、七月十八日報覆驗日、六月八日至六月十日
    之驗收日，依工程慣例均不得列為日曆天，被上訴人竟均將其列為上訴人之逾期
    完工日，自有違誤。且被上訴人主張伊未依圖施作罰款十三萬七千七百九十元，
    然非伊未按圖施作，而係上訴人之施工圖設計錯誤，與伊無涉。是伊無任何逾期
    情事，被上訴人扣留原工程款自屬不當，且該違約金亦過高，經伊請求不獲置理
    ，為此求為命被上訴人給付六百八十九萬七千六百二十一元及加計依承攬合約所
    約定按當時臺灣銀行無擔保六個月放款利率百分之八點二計算之利息之判決。原
    審判決被上訴人應給付上訴人新台幣佰拾柒萬玖仟玖佰壹拾伍元，及自民國
    八十九年十二月十七日起至清償日止，按年利率百分之八點二計算之利息，而駁
    回上訴人其餘之訴，上訴人提起上訴聲明求為判決：(一)原判決不利於上訴人部分
    廢棄。(二)右廢棄部分，被上訴人應再給付上訴人新台幣佰拾柒萬玖仟玖佰壹
    拾伍元，及自民國八十九年十二月十七日起至清償日止，按年利率百分之八點二
    計算之利息。(三)願供擔保請准宣告假執行。對於對造上訴部分，答辯聲明求為判
    決：上訴駁回。
二、被上訴人則以：上訴人係於八十八年二月二十六日開工，應於八十九年四月九日
    完工，然上訴人卻於八十九年八月七日始複驗合格。依計算，上訴人遲延七十九
    個日曆天，逾期違約金為六百七十五萬九千八百三十一元；另上訴人未依圖施作
    ，於第三十七次工務會議決議扣款一十三萬七千七百九十元，合計即上訴人所主
    張被上訴人應給付之金額六百八十九萬元七千六百二十一元。又依工程合約施工
    說明，戒護區內少年觀護所、女所之建築工程，應於開工後三百天內完成，然因
    管線遷移，故被上訴人同意於少年觀護所、女所「戒護區」內之工程得延長工期
    一個月，戒護區外之其他工程並不得展延，故總工程期限仍為三百九十日曆天。
    又八十八年九月二十一日全國發生大地震，政府通令全國當日放假。因本區非災
    區，上訴人當日亦有九名工人施工，顧及工人心理，當日即八十八年九月二十一
    日同意展延一日。又被上訴人為治安機關，其輪流停電之組別為Ｈ組，非屬正常
    輪流停電之區域，合約亦約定上訴人自行準備發電機，上訴人稱因限電無法施工
    ，顯非事實。況八十八年九月二十一日至九月二十五日上訴人仍繼續施工，並無
    停工，且施工人數尚有多達四十人以上者，無暫停施工之必要。系爭工程確可歸
    責於上訴人而遲延，上訴人主張非可歸責於其之事由，並非可採。且上訴人亦未
    依合約第十一條之約定申請展延期日，被上訴人乃不同意展延工期，並無違誤。
    且上訴人亦自認遲延七十五日，只不過對於八十九年五月一日、八十九年六月六
    日、八十九年六月七日報完工日、八十九年七月十八日報覆驗日、八十九年六月
    八日至八十九年六月十日驗收日是否計入有爭執，然上訴人均在是日進場施工，
    被上訴人將之計入並為遲延天數部分，依合約投標須知第十六注意事項第十九項
    約定，並無不合。並依合約將違約罰款由工程尾款中扣抵。又違約金約定以千分
    之一計算並無過高等語置辯。原審判決如前所述，被上訴人亦提起上訴，聲明求
    為判決：(一)原判決不利於上訴人部分廢棄。(二)右廢棄部分，被上訴人在第一審之
    訴駁回。(三)如受不利判決願供擔保請准宣告免為假執行。對於對造上訴部分，答
    辯聲明求為判決：上訴駁回。
三、上訴人主張兩造於八十八年一月二十八日簽立系爭工程之承攬合約，由上訴人承
    攬系爭工程之施作，依合約所附投標須知第十四條第三項約定，系爭工程應於三
    百九十個日曆天完成。上訴人於八十八年二月二十六日開工，原應於八十九年四
    月九日完工，於八十九年八月七日複驗合格，嗣上訴人遭被上訴人扣留工程款六
    百八十九萬七千六百二十一元，包括上訴人遲延七十九個日曆天之逾期違約金六
    百七十五萬九千八百三十一元；及以上訴人未依圖施作為由，於第三十七次工務
    會議決議扣款一十三萬七千七百九十元等情，業有工程契約書、提出遲延日數表
    及第三十七次會議記錄及驗收結算證明書等可證，且為兩造所不爭執，自堪信為
    真實。
四、依兩造之工程契約書第八條工期計算約定「本工程於開工之日起三百九十個日曆
    天完工‧‧‧本工程除天災人禍等人力不可抗拒因訴外，乙方（即上訴人）不得
    以任何理由，向甲方申請延長工期，但非歸責於乙方之責任而經甲方（即被上訴
    人）確認停工者，不在此限」，第九條天災人禍等因素：第八條所稱天災人禍等
    人力不可抗拒之因素，係指下列經甲方核定之事故‧‧‧地震‧‧‧，第十一條
    工期延期約定「本工程施工期間，如有下列事故，確非可歸責於乙方之理由，而
    需展延工期者，乙方應於事故發生十日或其事故消失後十日內申請建築師核算，
    送交甲方核定展延日數，逾期即不予受理。１、發生第九條規定之事故‧‧‧３
    、因辦理變更設計或工程數量增加‧‧‧５、由甲方自辦或甲方之其他廠商承包
    本契約相關工程之延誤而影響本工程進度」，據此，則兩造就系爭工程工期之計
    算及工程延期之方式，即須悉依兩造前開契約條款之約定為之。本件上訴人固主
    張系爭合約第十一條約定，施工期間如有第十一條第一項第一至第六款之事由，
    應於事故發生或消滅十天內，申請建築師核算後，送交被上訴人核定延展日數，
    逾期不予受理，將事故發生責任全然歸諸上訴人承受，加重原告之責任；約定逾
    期申報不予受理，使上訴人拋棄權利、限制其行使權利；約定事故發生得否延期
    ，全憑被上訴人一己之意，縱然，事故發生已確實影響工程進行，被上訴人仍然
    可以不予同意延期，或同意延期天數少於實際情況，而向上訴人索取違約罰金，
    顯然對於契約之他方當事人即上訴人有重大不利益，顯然將契約上之負擔及危險
    做不合理之分配，對上訴人顯失公平，又本件契約係中華民國政府對多數廠商承
    攬工程契約所制訂，自屬定型化契約，前開第十一條之約定依民法第二百四十七
    條之一規定，應屬無效云云，然按依修正民法第二百四十七條第一款規定之「依
    照當事人之一方預定用於同類契約之條款而訂立之契約」，學說上稱之為定型化
    契約，按定型化契約係由企業經營者之一方預定用於同類契約之條款而訂立，其
    內容適合於大量生產之商品銷售，企業經營項目面對多數消費者時，使用同類契
    約的機會頻繁，有必要準備相同內容之契約範本，保險、銀行、運輸或其他以大
    眾為對象之事業，多憑定型化契約條款與相對人訂立契約。故定型化契約條款制
    訂之目的，係企業經營者為與不特定之多數消費者為交易進行之效率而制訂。倘
    如當事人之一方與特定相對人訂立契約之目的，僅係預先擬就相關條款，作為商
    議之張本，即非民法第二百四十七條之一之規定適用之範圍。查本件工程契約之
    條款，並非企業經營者為商品交易之便捷而與不特定之多數消費者而訂立，而僅
    係被上訴人作為與承攬人洽談工程條件之商議張本，均屬特定人，而承攬人對於
    是否締結工程契約及工程契約之內容均有參與磋商及自主決定之權利，據此堪認
    本件工程契約並非民法第二百四十七條之一立法目的所規範之定型化契約類型。
    再者，兩造工程契約第十一條工程延期方式之約定目的，乃在約定承攬人因不可
    歸責於己之事由需延展工期時，應在事由發生或消滅之十日內，將事由陳報被告
    委請之建築師，據以核定是否確有延展事由及所需延展期間，俾利雙方掌握時效
    ，蒐集證據，以資辨明展延工期責任之歸屬，並無加重承攬人之責任，又十日之
    陳報期間亦核屬可期待而相當，對承攬人亦無重大不利益或限制其行使權利；況
    依兩造所訂立之工程合約第二十條約定，於工程進行中，上訴人對於本契約各項
    條款以及附件各項規定有疑義時，應在執行前向被上訴人提請解釋，如上訴人對
    被上訴人之解釋不認同時，上訴人得以書面向被上訴人提出異議，如被上
    訴人未於二十日內答覆時，即視同上訴人之意見，而上訴人對於被上訴人所答覆
    之內容仍不接受時，上訴人可申請被上訴人召集協調會解決或送請行政院公共工
    程委員會調處，其約定對於權益亦有相當之保障，是上訴人主張此部分之工程契
    約條款無效，顯不足採。準此，兩造就系爭工程工期有關之權利義務事項，均須
    以前開工程契約相關約款為規範。
五、本件主要之爭執點，厥為上訴人所主張之工期延展是否有理由？經查：
    (一)按訴訟外之自認，固無強制法院採用之效力，但不失為普通證據之一種，上訴
      人既引用被上訴人在偵查中之自認為證據，即不能謂上訴人就其主張事實並無
      證明（最高法院五八年度台上字第一五五九號判決參照）。被上訴人抗辯於第
      四十二次工務會議，兩造於會中討論工程中追加減及遲延扣款問題，曾就扣款
      天數作討論，並於八十九年九月十三日之正式驗收會議決定，上訴人遲延天數
      為七十九天，並依此扣款，上訴人於八十九年九月廿八日檢函表示其遲延天數
      為七十五天，非七十九天，應依其計算天數扣款等情，業據被上訴人提出驗收
      會議紀錄及函各一份為證（見原審卷(一)一二四至一三四頁）。上訴人亦不爭執
      其真正，在上開函中，上訴人認為八十八年二月廿六日至八十八年四月六日共
      四百零六日曆天，應扣除十七個年節不計天數，總計三八九天，期間應再扣除
      九二一地震被上訴人工期核准一日及總統大選一日，所以預定完工日應為八十
      九年四月九日，從八十九年四月九日起算至八十九年六月七日合計五十八個日
      曆天，期間又逢五月一日勞動節及六月六日端午節不計日曆天，逾期工期為五
      十六天，自八十九年六月七日正式申報完工，八十九年七月十八日正式初驗未
      通過，故自八十九年七月十九日起至八十九年八月七日正式核准通過，計十九
      日曆天，總計超逾工期七十五天，有函可稽（見原審卷一三四頁），該函既經
      被上訴人引用，並參酌以下各點，認上訴人之自認與事實相符，得為其不利之
      認定。
    (二)上訴人主張八十八年八月間，系爭工程因地下管線遷移，致影響系爭工程之施
      工，經上訴人與被上訴人同意延長工期三十日曆天等情，並提出台灣苗栗看守
      所興建第二期工程委員會第三十一次會議紀錄一份為證，然為被上訴人所否認
      ，並以依施工說明，戒護區內少年觀護所、女所之建築工程，應於開工後三百
      天內完成，然因管線遷移，故被上訴人同意於少年觀護所、女所「戒護區」內
      之工程得延長工期一個月，戒護區外之其他工程並不得展延，因此總工程期限
      仍為三百九十日曆天等語置辯。查被上訴人抗辯戒護區內內少年觀護所、女所
      之建築工程依施工說明應於開工內三百天內完工乙節，業據其提出施工說明二
      十三點載明「本工程因戒護上之需要，看守所部分須於開工後三百天完工辦理
      驗收‧‧‧承包商需配合辦理」為證，復為上訴人所不爭執，堪信屬實。另據
      上訴人所提出之三十一次會議記錄，本所業務單位報告事項：「四、建築承包
      商於八十八年八月二十三日來函，本所已同意少年觀護所、女所因地下管線遷
      移而延長戒護區工期三十日，請求依合約書第十條第三款辦理「工程預定進度
      」修正，是否同意修正？待會在討論提案時請各委員審議」，接續第九項討論
      事項第二點建築商提案：「茲因少年觀護所及女所管線遷移而延長戒護區建築
      工程工期一個月案，請修正預定工程進度一案，提請審議」。決議：同意以建
      築師及承包商協商核算（計算式如下：（延長工期三十日曆天÷總工期三九○
      日曆天）×（少年觀護所及女所工程造價三二二二萬元÷工程總造價七六四二
      萬元）×100 ％等於百分之三點四二）之結果修正預定進度，即減少目前所列
      之預定進度百分之三點二四）‧‧‧等語（見原審卷六二、六三頁），是據該
      次會議記錄足徵，該項提案乃因被上訴人前已同意就少年觀護所及女所管線遷
      移而須延長戒護區之工期三十日，並應上訴人請求修正預定進度而討論，故所
      決議之修正預定進度亦僅係就戒護區部分之工程而為之，是該次會議記錄，並
      不足就上訴人所主張總工期應延長三十日乙節為有利之證明，準此，上訴人此
      部分之主張尚不足採。
    (三)上訴人另主張八十八年九月二十一日凌晨發生九二一大地震，固經被上訴人核
      定一日列為不計入日曆天，惟九二一大地震實已造成全國大停電，工人出工意
      願亦受影響，而致系爭工程無法施工，即停工達九日曆天，被上訴人僅核定一
      日不列為日曆天云云，被上訴人則以上訴人向被上訴人聲請展延工期，經第三
      十三次工務會議討論，因本區非災區，上訴人當日亦有九名工人施工，顧及工
      人心理，當日即八十八年九月二十一日同意展延一日等，至於上訴人另以停電
      為由聲請展延，因契約中規定上訴人需有緊急供電設備，以免影響工程進度，
      故僅同意展延一日，此經第三十三次工務會議決議在案。又被上訴人為治安機
      關，其輪流停電之組別為Ｈ組，非屬正常輪流停電之區域，上訴人稱限電無法
      施工顯非事實。況八十八年九月二十一日至九月二十五日上訴人仍繼續施工，
      並無停工，且施工人數尚有二十餘人至四十餘人以上者，顯無上訴人所述之因
      地震暫停施工之必要置辯，並提出三十三次會議記錄及施工人員日誌簿為證（
      見原審卷一四四至一四七頁，一七二至一七六頁）。查被上訴人抗辯被上訴人
      為治安機關，輪流停電之組別為Ｈ組，非屬正常輪流停電之區域，且契約規定
      上訴人需有緊急供電設備，故無電力不足之虞，另八十八年九月二十二日至九
      月二十五日仍有二十餘人至四十餘人於現場施工等語，復為上訴人所不爭執，
      是上訴人主張地震後無法施工並不足採。又兩造於施工契約中第九條、第十一
      條已約定工期展期之日數須由被上訴人核定等情業如前述，綜上足徵被上訴人
      僅核定展延一日尚無不洽，上訴人徒以地震影響工人出工意願等情，主張工期
      須展延九日等語，尚嫌無據，自不足採。
    (四)又上訴人主張水電包商之地下管線及化糞池等工程，因施工進度落後，致影響
      系爭工程之施作，及水電承包商施作之水電工程所預埋之授電五英吋管及三英
      吋污水管因尚未完成銜接，致地下室經由預埋管灌入職務宿舍地下室，造成嚴
      重積水，致系爭工程無法趕工，此均非上訴人所造成之遲延云云，查兩造於工
      程契約第十一條工期延期約定「本工程施工期間，如有下列事故，確非可歸責
      於乙方之理由，而需展延工期者，乙方應於事故發生十日或其事故消失後十日
      內申請建築師核算，送交甲方核定展延日數，逾期即不予受理。‧‧‧５、由
      甲方自辦或甲方之其他廠商承包本契約相關工程之延誤而影響本工程進度」等
      情，已如前述，是無論上訴人主張水電包商施工進度落後而影響上訴人系爭工
      程之進度是否屬實，上訴人並未曾依兩造工程契約之約定，交由被上訴人之建
      築師核算並請求被上訴人展延，況監造單位亦認為此屬於水電施工與上訴人事
      先溝通協調配合之事項，有報告及函可稽（見原審卷一七七至一八○頁），是
      上訴人此部分之主張亦屬無據。
    (五)上訴人再主張系爭工程於八十九年四月間因被上訴人變更施工設計，致上訴人
      須將已施作完成之部分工程打除重作，除耗費甚鉅外，亦費日甚久，計須費時
      十五日曆天，亦即變更設計之工程，已不在原工程契約表計數之完工日曆天範
      疇，被上訴人竟仍將其列為上訴人之逾期完工日，自屬有誤云云，惟同前所述
      ，雙方已於第十一條工期延期約定「本工程施工期間，如有下列事故，確非可
      歸責於乙方之理由，而需展延工期者，乙方應於事故發生十日或其事故消失後
      十日內申請建築師核算，送交甲方核定展延日數，逾期即不予受理。‧‧‧３
      、因辦理變更設計或工程數量增加‧‧‧」，惟上訴人並未能舉證證明其變更
      工程設計究需如何展延工期，是縱使上訴人主張被上訴人變更施工設計乙節，
      無論被上訴人抗辯是否在上訴人遲延之後，上訴人亦應依約於變更設計十日內
      或變更設計完工十日內申請建築師核算，送交被上訴人核定展延日數，然上訴
      人卻未依約而行，被上訴人自無從知悉變更設計對於系爭工程施工期間之影響
      程度，自難據以核算展延日數，上訴人該部分之主張，自不足採。
    (六)上訴人並主張八十九年五月一日勞動節、六月六日端午節依約不得列為日曆天
      ，及六月七日報完工日、七月十八日報覆驗日、六月八日至六月十日之驗收日
      ，依工程慣例均不得列為日曆天部分，被上訴人將之計入有違誤云云，惟被上
      訴人則以八十九年七月十八日報覆驗日、八十九年六月八日至八十九年六月十
      日，被上訴人並未計入遲延天數。另上訴人所指之日均非於「工程期限」內，
      即該等日均已逾工程期限後之日，與投標需知所載不計入日曆天之條件不符。
      且投標需知既約定為「得」不計入日曆天，即非強制規定，被上訴人將該等日
      計入日曆天，亦非合約所不許。另上訴人於八十九年六月七日雖申報完工日，
      但當日確仍派員進場施作，故被上訴人將之計入遲延天數，況依上訴人工程日
      報表當日工程進度僅百分之九九點七五，並未全部完工，故被上訴人豈能不將
      之列入遲延天數等語置辯，並提出工程日報表、管制簿為證，惟：
    1.查系爭工程投標須知，依工程契約第九項係列為契約之附件，故工程投標須知
      之內容亦為契約之一部分而應為兩造所遵守，又系爭工程投標須知第十九條固
      然規定國定假日包括五月一日勞動節、端午節等節日得不計入日曆天，惟真意
      僅指該等節日得不計入工程契約所預定之完工日數，至已超過預定完工日數後
      ，則並未規定計算遲延完工日數時，亦須將該等節日扣除。況且超過預定完工
      日數後，承攬人之遲延責任已生，工程進度及完工時間全由承攬人掌握，此際
      如仍將該等國定假日等得否施工之不利益由定作人承擔，亦有不合理之處。是
      上訴人主張九十年五月一日、六月六日端午節不應計入遲延日數，並不足採。
    2.上訴人主張九十年六月七日報完工日不得計入遲延日數，惟據被上訴人所提當
      日施工日誌簿尚有二十二人施工，工程日報表記載當日之施工進度尚僅百分之
      九十九點七五，是上訴人固然以該日為申報完工日，然該日實際上並未完工，
      則被上訴人將該日列為遲延日數，亦屬有據。
    3.又被上訴人抗辯八十九年七月十八日報覆驗日、八十九年六月八日至八十九年
      六月十日，被上訴人並未計入遲延天數等情，亦據其提出遲延日數日曆表為證
      ，是上訴人主張被上訴人將該等日亦列入遲延日數，即顯有誤會。
    (七)上訴人繼主張本件上訴人在八十九年六月十四日即已完工報請被上訴人驗收，
      被上訴人在第一次指定上訴人改善後，又在八十九年七月十九日複驗後，指定
      上訴人改善第一次未列之項目，竟未延長工期，嚴重違背工程慣例。又觀之系
      爭契約第二十三條工程驗收部分約定，報驗收日至指定改善期限，不算入逾期
      天數，即知瑕疵之改善應給予工期，否則被上訴人每次驗收均再要求改善前未
      要求改善之瑕疵，上訴人豈不疲於奔命，永無完工之日。是被上訴人課以上訴
      人自八十九年七月十九日第一次複驗後至八十九年八月七日第二次複驗間之遲
      延責任，亦無理由云云，然為被上訴人所否認，並以複驗要求改善初驗未命改
      善又未延展工期一節，其初驗記錄第七項驗收結果第4.即載「隱蔽及未抽驗部
      分，由承包商國裕建設公司．．．負責」，故被上訴人於初驗時未抽驗工程部
      分之瑕疵仍應由上訴人負責改善，則被上訴人於複驗時查悉初驗未發覺之瑕疵
      令上訴人改善，自勿需增加工期等語置辯。按兩造工程契約第二十一條工程驗
      交第四款約定「本工程在初驗或驗收時，甲方發現其工程與規定不符時，乙方
      應在甲方指定的期限內作下列的處理，並報請甲方複驗，逾期未辦理妥善或複
      驗仍不符規定者，應自限定期限或複驗之次日起，至再驗收合格之日止，以逾
      期論處，按日計算逾期罰款」，又查本件系爭工程於八十九年六月十四日辦理
      初驗，因發現有多處未符合工程契約之約定外，初驗記錄結果欄載明「隱蔽及
      未抽驗部分，由承包商國裕建設公司及監造單位李全發建築師事務所負責」，
      並限定上訴人於八十九年七月十八日前改善完畢再辦理複驗，嗣被上訴人於八
      十九年七月十九日辦理複驗，因系爭工程仍有缺失，上訴人迄至八十九年八月
      七日改善完畢，於八十九年九月十三日由被上訴人再辦理驗收等情，有兩造所
      提之初驗紀錄、複驗紀錄及正式驗收紀錄為證，且為兩造所不爭執，是據本件
      系爭工程初驗結果紀錄，上訴人應改善之部分應包括除被上訴人指定項目外，
      尚應就初驗時未抽驗及隱蔽部分之工程缺失負責，如被上訴人於限定期間內未
      改善，經複驗結果仍有缺失，則上訴人依工程契約第二十一條第四款自應自限
      定期限或複驗之次日起，至再驗收合格之日止，負遲延責任。準此，被上訴人
      將限定改善期限之次日即八十九年七月十九日至八十九年八月七日上訴人完成
      改善之日止，列入遲延日數，尚非無據。則上訴人指稱被上訴人複驗要求改善
      初驗未命改善之部分並未延展工期乙節，即不足取。
    (八)綜上所述，上訴人遲延完工，所主張之事由，均不能認為有正當理由，被上訴
      人據以扣款，並無不合。
六、上訴人另主張被上訴人稱上訴人未依圖施作罰款十三萬七千七百九十元，實則並
    非被上訴人未按圖施作，而係上訴人之施工圖設計錯誤，與上訴人根本無涉，被
    上訴人竟向上訴人扣款，實屬違誤云云，被上訴人則以該部分於第三十七次工務
    會議已作成決議，上訴人無庸爭議等語資為抗辯。查據被上訴人所提之三十七次
    工務會議決議內容載明「少年觀護所有二陰井未設，待建築師函復訪二陰井後，
    始准予估驗。另女所及少年觀護所各一排水溝連通管未設置部分，於完工後加倍
    扣款」，又該會議亦經上訴人參與在案，可認兩造已就該未依圖施工部分達成處
    理方式之協議，且於八十九年九月十三日正式驗收紀錄及結算驗收證明書亦確認
    扣款之金額應為十三萬七千七百九十元，另兩造工程契約第二十一條工程驗交第
    四款第二項規定「施工工程與規定不符者，在不影響使用，不妨礙安全及觀瞻，
    經甲方檢討其拆換確有困難者，得以扣款方式處理，其扣款除另有規定外，應依
    其實做價值與契約的差額三倍扣罰之」，是被上訴人主張扣款自有契約上之依據
    ，另第四十二次工務會議亦就驗收扣款項目之計算式再為決議，從而，堪認被上
    訴人此部分扣款之抗辯為有理由，上訴人此部分之主張亦不足取。
六、末查，上訴人主張本件被上訴人每日罰扣金額達八萬餘元，實則本件工程因被上
    訴人設計錯誤、變更設計等情事已致上訴人施作本件工程虧損連連，而無獲利，
    今又令上訴人負擔每日八萬元之罰金，對勞苦施工賠本施作之上訴人無異雪上加
    霜。又被上訴人早在八十九年五月之前即已進駐使用系爭建物，則被上訴人有何
    損失實非無疑，被上訴人竟將扣款六百餘萬元之違約金，實屬過高云云，按兩造
    於工程契約第二十三條約定「乙方如不依照契約規定期限完工，應按逾期之日數
    ，每日賠償甲方損失，按結算總價千分之一計算之逾期罰款，該項罰款應由乙方
    在本工程驗收合格後向甲方繳納，甲方亦得在乙方未領工程款中，或履約保證金
    中扣除，如有不足，得向乙方或履約保證人追繳之，但其最高額的逾期罰款金額
    ，不超過結算總價十分之一為限。是該項違約金之約定，依兩造之真意，是為因
    不履行而生損害賠償總額，又當事人約定契約不履行之違約金過高者，法院固得
    依民法第二百五十二條以職權減至相當之數額，惟是否相當仍須依一般客觀事實
    、社會經濟狀況及當事人所受損害情形，以為酌定標準，而債務以為一部履行者
    ，亦得比照債權人所受利益減少其數額。最高法院著有四十九年度台上字第八○
    七號判例可資參照。查本件工程總價高達八千五百五十六萬七千四百七十九元，
    且被上訴人係以建築為業，對該工程是否如期完成，與被上訴人得否早日遷入使
    用俾安全之維護自有影響，是雙方於訂約時，協議以總價千分之一為違約金之訂
    定基準，當經過雙方詳為商討，且參諸社會一般慣例，事屬恆有，更屬不動產交
    易之常態，尚難謂過高，惟上訴人承攬系爭工程之預定完工日期為八十九年四月
    九日，迄至八十九年六月七日實際完工，逾期日數達五十九日，占原預定工期三
    百九十日之百分之十五，其餘遲延日數則係初驗缺失改善之期間二十日，且參以
    被上訴人就上訴人係因施工中經被上訴人變更設計，致增加工程日數需十五日等
    情並不爭執，僅因上訴人怠於依兩造工程契約所定之程序向被上訴人申請核定展
    延日數，以致未能將該等日數全然排除於遲延日數之外（見原審卷一六七頁），
    自非公允；又上訴人已於九十年八月七日完成系爭工程之改善項目，全部工程亦
    經驗收完畢，被上訴人亦因上訴人之履行享受利益。爰審酌兩造違約金之性質為
    損害賠償之預定性質，被上訴人自承於八十九年五月間即已經使用系爭建物，且
    上訴人之遲延完工，縱然對於被上訴人監所之管理有不便之處，然被上訴人亦未
    能舉證證明被上訴人於上訴人遲延完工之期間遭受具體之重大損害或其餘人力或
    物力等經濟上之支出，且看守所非交易或營利事業單位，即上訴人如期完工亦無
    其他商業利益可得期待，綜上所述，如以契約約定按逾期日數五十九日，每日以
    結算之工程總價八千五百五十六萬七千四百七十九元之千分之一計算違約金為八
    萬五千五百五十六點七四七九元，全然逾期應計之違約金共六百七十五萬九千八
    百三十一元，則尚屬過高，本院審酌前開情節，認應核減為該變更設計工程十五
    日之一半之違約金為適當，據此計算結果，上訴人得向被上訴人請求六十四萬一
    千六百七十六元（85556.7479X7.5=641676，元以下四捨五入） 超過部分被上訴
    人之違約扣款即為有理由。
七、綜上所述，被上訴人扣款上訴人未依圖施作罰款十三萬七千七百九十元，並無不
    合，至於被上訴人扣留六百七十五萬九千八百三十一萬元之違約金，尚屬過高，
    經本院核減後，其違約金應為六百一十一萬八千一百五十五元，上訴人仍得向被
    上訴人請求給付六十四萬一千六百七十六元及自契約約定給付上訴人辦妥工程保
    固金之繳納及開立統一發票後三十日內即八十九年十二月十七日起按當時銀行無
    息擔保六個月放款利率百分之八點二計算之利息，核屬有據，逾此範圍之請求則
    無理由，應予駁回。原審判命被上訴人給付上訴人新台幣佰拾柒萬玖仟玖佰
    壹拾伍元，及自民國八十九年十二月十七日起至清償日止，按年利率百分之八點
    二計算之利息，在上開應准許之範圍內，原審所為被上訴人敗訴之判決，核無不
    合，被上訴人提起上訴論旨指摘原判決不當，聲明求為廢棄改判，非有理由；超
    過上開應允許部分，原審所為被上訴人敗訴之判決，於法尚有未洽，自屬不能維
    持。被上訴人提起上訴論旨指摘原判決不當，求為廢棄改判，非無理由，關於不
    能准許部分，原審所為上訴人敗訴之判決，核無不合，上訴人上訴論旨指摘原判
    決不當，聲明求為廢棄改判，非有理由，其假執行之聲請失所附麗，應併予駁回
    。
八、本件事證已臻明確，兩造其餘攻擊、防禦方法經審酌後認與判決結果不生影響，
    爰無逐一論述之必要，併此敘明。
據上論結：本件台灣苗栗看守所上訴為一部有理由，一部無理由，國裕建設工程股份
有限公司上訴無理由，依民事訴訟法第四百五十條第一項、第四百四十九條第一項、
第七十九條但書判決如主文。
中      華      民      國    九十二    年      四      月      九      日
~B1民事第一庭審判長法  官  李寶堂
~B2                法  官  王重吉
~B3                法  官  鄭金龍
右為正本係照原本作成。
國裕建設工程股份有限公司得上訴。
台灣苗栗看守所不得上訴。
如對本判決上訴，須於收受判決送達後二十日內向本院提出上訴書狀，其未表明上訴
理由者，應於提出上訴後二十日內向本院提出上訴理由書（須按他造人數附具繕本）
，並繳納送達用雙掛號郵票拾份（每份拾肆元）。
上訴時應提出委任律師或具有律師資格之人之委任狀；委任有律師資格者，另應附具
律師及格證書及釋明委任人與受任人有民事訴訟法第四百六十六條之一第一項但書或
第二項（詳附註）所定關係之釋明文書影本。
~B                書記官  林桂鳳
中      華      民      國    九十二    年      四      月      十      日
附註：
民事訴訟法第四百六十六條之一（第一項、第二項）
對於第二審判決上訴，上訴人應委任律師為訴訟代理人。但上訴人或其法定代理人具
有律師資格者，不在此限。
上訴人之配偶、三親等內之血親、二親等內之姻親，或上訴人為法人、中央或地方機
關時，其所屬專任人員具有律師資格並經法院認為適當者，亦得為第三審訴訟代理人
。
                                                                        Ｂ


司法院資訊處製作；財團法人民間司法改革基金會備份。
